臺灣新北地方法院刑事判決　　　　　　110年度審訴字第497號
公　訴　人　臺灣新北地方檢察署檢察官
被　　　告　陳建有


上列被告因違反毒品危害防制條例等案件，經檢察官提起公訴（
109年度毒偵字第4843號、第5153號、110年度毒偵字第885號）
，本院判決如下：
    主  文
本件公訴不受理。
    理  由
一、公訴意旨略以：被告陳建有㈠基於施用第一級毒品之犯意，
    於民國109年3月10日20時35分為警採尿起回溯26小時內某時
    許，在不詳地點，以不詳方式，施用第一級毒品海洛因1次
    ；另基於施用第二級毒品之犯意，於109年3月8日12時許，
    在新北市○○區○○路0段000○0號住處，以將第二級毒品
    甲基安非他命放置玻璃球吸食器內燒烤吸食煙霧之方式，施
    用第二級毒品甲基安非他命1次，嗣於109年3月10日17時分
    許，在上址住處及其附連之鐵皮屋，為警持搜索票執行搜索
    ，當場扣得第二級毒品甲基安非他命1包(毛重0.3444公克)
    、注射針筒4支、安非他命吸食器2組、安非他命殘渣袋5個
    、電子磅秤2台、夾鍊袋25個、吸管勺子1支，並經警採集其
    尿液送驗，結果呈可待因、嗎啡、安非他命、甲基安非他命
    陽性反應；㈡基於施用第一級、第二級毒品之犯意，於109
    年7月27日晚間某時許，在新北市○○區○○路000號附近，
    以將第一級毒品海洛因、第二級毒品甲基安非他命放置玻璃
    球吸食器內燒烤吸食煙霧之方式，同時施用第一級毒品海洛
    因、第二級毒品甲基安非他命1次，嗣於109年7月28日2時35
    分許，在新北市林口區粉寮路與工六路口，因形跡可疑為警
    盤查，並經其同意搜索，當場扣得第二級毒品甲基安非他命
    1包(淨重0.1959公克，驗餘淨重0.1931公克)，並經警採集
    其尿液送驗結果，呈可待因、嗎啡、安非他命、甲基安非他
    命陽性反應；㈢基於施用第二級毒品之犯意，於110年1月15
    日21時許，在新北市泰山區之友人住處，以將第二級毒品甲
    基安非他命放置玻璃球吸食器內燒烤吸食煙霧之方式，施用
    第二級毒品甲基安非他命1次；另基於施用第一級毒品之犯
    意，於110年1月18日10時34分為警採尿起回溯26小時內某時
    許，在不詳地點，以不詳方式，施用第一級毒品海洛因1次
    。嗣於110年1月18日8時10分許，在新北市○○區○○路0段
    000○0號住處，為警持搜索票執行搜索，當場扣得鏟管1支
    ，並經警採集其尿液送驗，結果呈可待因、嗎啡、安非他命
    、甲基安非他命陽性反應。因認被告所為，涉犯毒品危害防
    制條例第10條第1項、第2項之施用第一級毒品罪及施用第二
    級毒品罪嫌。
二、按起訴之程序違背規定者，應諭知不受理之判決，並得不經
    言詞辯論為之，刑事訴訟法第303條第1款、第307條分別定
    有明文。又刑事訴訟法第303條第1款規定，案件有起訴之程
    序違背規定之情形者，應諭知不受理之判決。此所稱之起訴
    之程序違背規定，係指檢察官提起公訴之訴訟行為於程序上
    有違法律之規定而言。而提起公訴之訴訟行為是否於程序上
    有違法律規定，原則上，固是以起訴時所存在之事項及法律
    規定為判斷，惟檢察官起訴後始發生之情事變更事由，致法
    院不能為實體審理及判決亦屬「起訴之程序違背規定」（最
    高法院109年度台上字第3826號判決意旨參照）。
三、次按毒品危害防制條例第24條於109年1月15日修正公布後，
    由行政院於110年4月15日以院臺法字第1100010649號令定自
    110年5月1日施行。又毒品危害防制條例第24條第1項、第2
    項規定於修正後，檢察官可依刑事訴訟法第253條之2第1項
    第4款至第6款或第8款規定，為多元之附條件緩起訴處分，
    不限於附命完成戒癮治療之緩起訴處分（下稱「附命緩起訴
    」），以使毒品施用者獲得有利於戒除毒癮之適當處遇，且
    該附條件緩起訴經撤銷後，檢察官應繼續偵查或起訴，其立
    法理由並說明：「緩起訴處分是利用機構外之處遇，協助施
    用毒品者戒除毒癮，為達成戒除毒癮之目的，於撤銷緩起訴
    處分後，宜由檢察官依法繼續偵查或起訴，亦即仍有現行條
    文第20條觀察、勒戒及強制戒治制度之適用，俾利以機構內
    之處遇方式協助其戒除毒癮，亦得為不同條件或期限之緩起
    訴處分」等語，與修正前所定之「依法追訴」不同，則新法
    規定之附條件緩起訴處分與曾受「觀察、勒戒或強制戒治」
    之處遇，已無法等同視之。則被告縱為屢犯施用毒品罪之成
    癮慣犯，其間復曾因施用毒品罪，經起訴、判刑或執行，只
    要本次再犯施用毒品罪距其最近1次觀察、勒戒或強制戒治
    執行完畢釋放後，已逾3年者，既仍有修正後毒品危害防制
    條例第20條第3項規定之適用，依舉重明輕之法理，倘僅經
    檢察官為「附命緩起訴」而非起訴、判刑，不論有無完成戒
    癮治療，其再犯更有適用同條例第20條第3項規定，施以「
    觀察、勒戒或強制戒治」之必要（最高法院110年度台上字
    第2096號判決意旨參照）。再關於修正前毒品危害防制條例
    第24條第2項所定之「附命緩起訴」經撤銷後，仍應回復原
    緩起訴處分不存在之狀態，由檢察官就該次施用毒品行為依
    法為相關處分，並不能等同曾受「觀察、勒戒或強制戒治」
    之處遇而逕行起訴（最高法院110年度台非字第98號判決意
    旨參照）。
四、經查，被告前因施用毒品案件，經觀察、勒戒後，認無繼續
    施用毒品傾向，於91年9月2日釋放出所，並由臺灣板橋地方
    檢察署（現更名為臺灣新北地方檢察署）檢察官以91年度毒
    偵字第2081號為不起訴處分確定。復因施用毒品案件，經同
    署檢察官以106年度毒偵字第7415號為附命完成戒癮治療之
    緩起訴處分確定，緩起訴期間自106年11月14日起至108年5
    月13日止，緩起訴期滿未經撤銷等節，有上開緩起訴處分書
    及臺灣高等法院被告前案紀錄表各1份在卷可按，揆諸前揭
    判決意旨，被告前雖曾於附命緩起訴期間完成戒癮治療，緩
    起訴期滿未經撤銷，惟此仍不等同曾受觀察、勒戒或強制戒
    治之處遇。又本件公訴意旨認被告分別於㈠109年3月8日12
    時許、3月10日20時35分為警採尿起回溯26小時內某時許、
    ㈡109年7月27日晚間某時許、㈢110年1月15日21時許、1月
    18日10時34分為警採尿起回溯26小時內某時許，各次施用第
    一級毒品海洛因、第二級毒品甲基安非他命之犯行，此距離
    被告最近一次即上開犯施用毒品罪經觀察、勒戒執行完畢顯
    已逾3年，均不符毒品危害防制條例第23條第2項之追訴要件
    ，且不因其間是否另犯施用毒品罪經起訴、判刑或執行而有
    不同，自應由檢察官依修正後之毒品危害防制條例第20條第
    1項、第24條第1項等規定，基於一次性之整體規劃而重啟處
    遇程序，視被告個案情形，是否適合「觀察、勒戒」或再給
    予「附條件緩起訴」機會。檢察官未及審酌109年1月15日修
    正公布、110年5月1日施行之毒品危害防制條例第24條第2項
    規定，逕予提起公訴，違反毒品危害防制條例第23條第2項
    之追訴要件，而法院無從替代檢察官為上開合義務性之裁量
    處遇，本件起訴之程序違背規定，且無從補正，自應為不受
    理之判決。
據上論斷，應依刑事訴訟法第303條第1款、第307條，判決如主
文。
中    華    民    國   110    年    10    月    29    日
                  刑事第二十三庭  審判長法  官  劉安榕
 
                                        法  官  藍海凝
 
                                        法  官  傅明華
上列正本證明與原本無異。
如不服本判決，應於判決送達後20日內敘明上訴理由，向本院提
出上訴狀 (應附繕本) ，上訴於臺灣高等法院。其未敘述上訴理
由者，應於上訴期間屆滿後20日內向本院補提理由書「切勿逕送
上級法院」。
                                        書記官  黃毓琪
中    華    民    國   110    年    10    月    29    日